【裁判字號】    92,重上,21
【裁判日期】    920624
【裁判案由】    塗銷土地所有權移轉登記
【裁判全文】
臺灣高等法院臺南分院民事判決  九十二年度重上字第二一號  Ｊ
      上  訴  人  戊  ○  ○
                  丙  ○  ○
      共      同
      訴訟代理人  丁  ○  ○  .
      被上 訴 人  臺灣中小企業銀行股份有限公司
                              .
      法定代理人  甲  ○  ○  .
      訴訟代理人  乙  ○  ○  .
右當事人間請求塗銷土地所有權移轉登記事件，上訴人對於中華民國九十一年十一月
八日臺灣臺南地方法院第一審判決（九十一年度重訴字第二七六號）提起上訴，本院
判決如左：
      主      文
上訴駁回。
第二審訴訟費用由上訴人負擔。
      事      實
甲、上訴人方面：
  一聲明：求為判決：
    (一)原判決廢棄。
    (二)被上訴人在第一審之訴駁回。
    (三)第一、二審訴訟費用由被上訴人負擔。。
  二陳述：除與原判決記載相同者，予以引用外，補稱：
    (一)訴外人丁○○另將上訴人戊○○所有之臺南縣白河鎮○○段○○段六九、六二
      四號及同鎮○○段一八二二號等三筆土地（下稱另三筆土地）設定抵押予被上
      訴人，且被上訴人就右開土地已依強制執行程序予以拍賣，當能滿足被上訴人
      債權，如此被上訴人自不再具有債權人身分，即不得依民法第二百四十四條規
      定提起本件訴訟。又被上訴人之債權雖迄仍未獲得完全清償，但因有其他擔保
      物可供拍賣取償，上訴人移轉系爭土地之行為，並不當然有害及被上訴人之債
      權，其請求無理由。
    (二)上訴人戊○○係擔任實膺企業有限公司（下稱實膺公司）向被上訴人借款時之
      連帶保證人，實膺公司無法依約清償後，曾向被上訴人磋商分期還款方式，惟
      未經被上訴人同意，導致被上訴人之債權因所查封之土地均無法賣出，不能獲
      得清償，但如當時被上訴人同意，應可獲得較多賠償，現竟要上訴人承擔此等
      後果。其後實膺公司亦希望被上訴人能給予十年分期清償，同遭被上訴人否定
      ，實難理解。
    (三)上訴人絕無詐騙銀行之行為，此由實膺公司和銀行往來借貸之間，已提供十足
      擔保品可證。身為連帶保證人之上訴人戊○○，在實膺公司失敗後，自覺有責
      任及義務清理能力範圍內債務，雖經仲介後有住白河鎮的鄭龍川及賴水道願買
      受土地，惟因被上訴人不肯塗銷致買賣不成，故所造成後果反須由上訴人負擔
      ，至為不服。
  三證據：均援用第一審所提證據。
乙、被上訴人方面：
  一聲明：求為判決：
    (一)上訴駁回。
    (二)第二審訴訟費用由上訴人負擔。
  二陳述：除與原判決相同之記載均予以援用外，補稱：被上訴人係本於民法第二百
    四十四條第一項：「債務人所為之無償行為，有害及債權者，債權人得聲請法院
    撤銷之」之法律關係，請求法院撤銷上訴人間之贈與行為及所有權移轉行為；債
    權與物權行為一經撤銷，其所有權自應恢復原始登記，基於此，依民法第二百四
    十二條、第七百六十七條為依據，代位債務人戊○○依所有權作用請求丙○○塗
    銷移轉登記。
  三證據：除援用第一審所提證據外，補提臺灣臺南地方法院通知函文一份為證。
丙、本院依職權調閱臺灣桃園地方法院八十七年度重訴字第一三六號清償債務民事卷
    、臺灣南投地方法院八十八年度執字第三○六八號（含八十八年度執字第三九七
    八號）清償債務執行卷。
      理      由
一、本件被上訴人起訴主張：訴外人實膺公司邀同上訴人戊○○為連帶保證人，於民
    國八十五年九月十九日起陸續向伊貸款共計新臺幣（以下除特別註明為美金外，
    均同）二千四百三十三萬三千二百零八元、美金四萬二千六百五十五元三角八分
    後，惟自八十六年十一月三日起即未依約繳息，經催討後尚積欠如債權憑證附表
    所示本金利息及違約金，上訴人戊○○自應負連帶清償責任；詎上訴人戊○○竟
    於八十八年三月三日將所有座落臺南縣白河鎮○○段○○段一九三及二一三地號
    二筆土地（下稱系爭土地），無償贈與上訴人丙○○，並辦妥所有權移轉登記，
    上開贈與行為及所有權移轉行為，已害及伊債權，爰依民法第二百四十四條之規
    定，請求撤銷上訴人間就系爭土地所為之贈與行為及所有權移轉行為，並依民法
    第二百四十二條、第七百六十七條代位債務人戊○○依所有權作用，並請求判命
    上訴人丙○○塗銷系爭土地之所有權移轉登記。
    上訴人則以：上訴人戊○○於八十年間即將系爭土地分贈予長子即上訴人丙○○
    ，次子丁○○則分得另三筆土地，惟當時均未辦理所有權移轉登記，遲至八十八
    年間始訂立書面並辦理所有權移轉登記；實膺公司未能依約清償系爭借款時，如
    被上訴人同意伊所提還款方式當可獲得較多賠償，現查封伊多筆土地均無法完成
    拍賣，係被上訴人遲誤；而上訴人戊○○尚提供另三筆土地設定抵押權作擔保，
    被上訴人之債權應可獲得滿足而不再具債權人身分，其依民法第二百四十四條規
    定請求撤銷贈與契約及命塗銷移轉登記，為無理由等語，資為抗辯。
二、本件被上訴人主張：訴外人實膺公司以上訴人戊○○為連帶保證人之一，陸續向
    被上訴人借款，其中於八十五年九月十九日借得新臺幣七百五十萬元，八十六年
    三月三日借款二百五十萬元、四十萬元，八十六年三月四日再借款一千萬元；實
    膺公司並於八十六年六月五日與被上訴人簽訂額度美金二十萬元之進口物融資契
    約，由被上訴人分別於同年六月三十日、七月二十二日，代墊信用狀美金二萬一
    千八百六十九元八角二分、二萬零七百八十五元五角六分予國外押匯銀行。惟實
    膺公司於上開借款各約定清償日止，均未依約給付利息，依約定系爭債務視為全
    部到期，上訴人戊○○既為連帶保證人，自應負連帶保證責任，被上訴人遂訴請
    法院判令上訴人戊○○應連帶給付被上訴人新臺幣二千零四十萬元、美金四萬二
    千六百五十五元三角八分，及上開本金各依遲延之日起至清償之日止所應給付之
    利息及違約金，上開判決嗣經八十八年六月二十五日確定；被上訴人執持該確定
    判決為執行名義，向臺灣桃園地方法院聲請強制執行，經查封拍賣結果，僅部分
    利息及違約金受清償，依該院九十年四月二十七日債權憑證附表七所示，上訴人
    戊○○所應負擔之連帶保證債務，尚有本金新臺幣二千零四十萬元、美金四萬二
    千六百五十五元三角八分（經換算為新臺幣一百三十三萬三千二百零八元），及
    各如附表利息及違約金，尚未清償；嗣上訴人戊○○於八十八年三月三日以書面
    方式，將其所有坐落臺南縣白河鎮○○段○○段一九三號及同小段二一三地號二
    筆土地所有權全部，贈與其長子即上訴人丙○○，並以上開原因於八十八年四月
    三十日向臺南縣白河地政事務所辦理所有權移轉登記，並於八十八年五月三日登
    記完畢等情，業據被上訴人提出民事判決及確定證明書、債權憑證各一份、土地
    登記謄本二份（均影本）為證（見第一審卷第六七至七一、七二至八十、四六至
    四九頁），並有臺南縣白河地政事務所九十一年五月十四日所登字第○九一○○
    ○二四九七號函附系爭土地以贈與為原因辦理移轉登記申請書全宗在卷可按（見
    原審卷第一三至三五頁），復為上訴人所不爭執（見本院卷第三十二頁），又經
    本院依職權調閱臺灣桃園地方法院八十七年度重訴字第一三六號清償債務民事卷
    、以八十八年度執字第三○六八號清償債務強制執行卷，核閱無訛，被上訴人主
    張之事實，堪可信為真實。
三、按債務人所為之無償行為，有害及債權者，債權人得聲請法院撤銷之，民法第二
    百四十四條第一項定有明文。
    本件上訴人戊○○於八十八年三月三日將系爭土地無償贈與其長子即上訴人丙○
    ○，並於八十八年五月三日辦理所有權移轉登記完畢，如前所述，則被上訴人得
    否依上述規定訴請法院撤銷，所應審究者，為該無償贈與行為在客觀上是否有害
    及被上訴人之債權，經查：
  (一)上訴人戊○○因訴外人實膺公司積欠被上訴人因遲延給付視為全部到期之系爭債
    務，而應負連帶保證債務之時間，最早為八十六年三月四日（新臺幣一千萬元債
    務部分），最遲則為八十六年十一月三日（新臺幣二百五十萬、四十萬債務部分
    ），有臺灣桃園地方法院八十七年度重訴字第一三六號清償債務民事卷附之借據
    、授信約定書、進口物融資契約、信用狀為證（見該卷第九至二十頁、三十、三
    四頁），上開債務經強制執行後尚有本金新臺幣二千零四十萬元、美金四萬二千
    六百五十五元三角八分未清償之事實，亦如前述，惟上訴人戊○○係於應負連帶
    保證債務後之八十八年三月三日及同年五月三日，為上開無償贈與及所有權移轉
    登記之行為，除使上訴人戊○○之清償能力大受影響，所餘財產不足以清償對被
    上訴人之債務外，更致被上訴人無從對系爭土地聲請法院強制執行，當認上訴人
    上開行為有害及被上訴人之債權。
  (二)上訴人戊○○固抗辯其另三筆土地經拍賣後，已足供清償本件連帶保證之債務，
    惟查上訴人戊○○另三筆土地亦為本件系爭債務之擔保物，有土地登記謄本三件
    附卷可稽（見第一審卷第五十頁至第五十五頁），經被上訴人聲請強制執行後，
    已因未能拍定而終結執行，有臺灣臺南地方法院九十年十月三十日通知書一紙可
    稽（見本院卷第三十五頁），且上開三筆土地價值與系爭債務數額差異甚鉅，僅
    拍賣上訴人戊○○另三筆土地，尚無法使被上訴人之債權獲得滿足。上訴人另抗
    辯系爭土地業已於八十年間完成分家贈與，並舉證人即上訴人之訴訟代理人丁○
    ○之證詞為證（見第一審卷第一一九頁、第一二○頁），但查上開主張除未經舉
    證以實其說外，果如上訴人所謂遲至八十八年五月間，始辦理因八十年間之贈與
    所應為之所有權移轉登記，登記申請書之記載內容不符外，亦未經舉證以實其說
    ，果如上訴人所謂遲至八十八年五月間，始辦理因八十年間之贈與債權契約所應
    為之所有權移轉登記，何以其次子丁○○應分得之另三筆土地（仍登記在上訴人
    戊○○名下，即上開受查封拍賣未果之另三筆土地），亦不一併辦理移轉登記？
    又依八十八年四月二十一日修正前民法第四百零七條規定：「以非經登記不得移
    轉之財產為贈與者，在未為移轉登記前，其贈與不生效力」，縱認上訴人戊○○
    於八十年間即有贈與之實，惟依上開規定，仍未發生贈與之效力。至於上訴人另
    抗辯如接受其還款計畫，被上訴人債權可獲更多清償，惟清償方式為何，乃被上
    訴人之權利，且其亦無濫用情事，更無關撤銷權行使之宏旨。是上訴人前開所辯
    ，均無足採。
四、綜上所述，被上訴人主張上訴人間贈與系爭土地並移轉登記之無償行為有害及債
    權，查屬有據，上訴人所辯為無可取。從而被上訴人於九十一年三月間經財團法
    人中小企業信用保證基金通知而知悉上開無償行為，有函文及假處分聲請狀附卷
    可稽（見原審卷第八一、五六頁、本院卷第五十頁），為上訴人所不爭而可採信
    。則被上訴人於一年內之九十一年四月二日，依民法第二百四十四條第一項之規
    定行使撤銷權，訴請法院撤銷上訴人間就系爭土地所為之贈與行為及所有權移轉
    登記行為，自屬有據。按八十八年四月二十一日修正增訂民法第二百四十四條第
    四項：「債權人依民法第二百四十四條第一項或第二項之規定聲請法院撤銷時，
    得並聲請命受益人或轉得人回復原狀。」此修正條文，依民法債編施行法第三十
    六條第二項規定，自八十九年五月五日施行，債權人本得據而請求塗銷請求回復
    原狀，惟不以此為限。本件債權人行使撤銷權後，上訴人戊○○即為系爭土地所
    有權人，因上訴人丙○○仍登記為系爭土地所有權人，對於真正所有權人即上訴
    人戊○○之所有權即有妨害，而上訴人戊○○拒不請求塗銷登記，怠於行使權利
    ，是被上訴人依民法第二百四十二條規定，代位上訴人戊○○依民法第七百六十
    七條規定，請求上訴人丙○○塗銷系爭土地所有權移轉登記，亦有理由，併予准
    許。原審為被上訴人勝訴之判決，即無違誤。上訴意旨指摘原判決不當，求予廢
    棄改判，為無理由，應予駁回。
五、據上論結，本件上訴為無理由，依民事訴訟法第四百四十九條第一項、第七十八
    條、第八十五條第一項前段，判決如主文。
中      華      民      國    九十二    年      六      月    二十四    日
                                    臺灣高等法院臺南分院民事第三庭
~B1審判長法官  林    輝    雄
~B2      法官  王    明    宏
~B3      法官  丁    振    昌
右為正本係照原本作成。
如對本判決上訴，須於判決送達後二十日內向本院提出上訴狀，未表明上訴理由者，
應於上訴後二十日內向本院提出理由書。
中      華      民      國    九十二    年      六      月    二十六    日
~B法院書記官  黃    惠    美


司法院資訊處製作；財團法人民間司法改革基金會備份。
